ACORDAO-COMPLETO-2517764

ACÓRDÃO 463/2022 ATA 2/2022 - SEGUNDA CÂMARA

VISTOS, relatados e discutidos estes autos de embargos de declaração opostos pelo Tribunal Regional do Trabalho da 6ª Região/PE perante o Acórdão 16718/2021-TCU-Segunda Câmara;
ACORDAM os Ministros do Tribunal de Contas da União, reunidos em Sessão da Segunda Câmara, com fundamento nos arts. 32, inciso II, e 34 da Lei 8.443/1992, diante das razões expostas pelo Relator, em:
9.1. conhecer e acolher parcialmente os embargos de declaração para esclarecer que a irregularidade identificada na aposentadoria de Jose Alves de Lima poderá ser corrigida mediante emissão de novo ato que contemple a incorporação de 1/10 (um décimo) da função de Executante - FC-01;
9.2. dar ciência deste acórdão ao embargante.

Embargos de declaração opostos perante deliberação com considerou ilegal ato de aposentadoria.

Segunda Câmara

Tribunal Regional do Trabalho da 6ª Região/PE.

3. Interessados/Responsáveis/Recorrentes:
3.1. Interessado: Jose Alves de Lima (XXX.814.904-XX).
3.2. Recorrente: Tribunal Regional do Trabalho da 6ª Região/PE (02.566.224/0001-90).

13.1. Ministros presentes: Augusto Nardes, Aroldo Cedraz, Bruno Dantas (Relator), Jorge Oliveira e Antonio Anastasia.
13.2. Ministro-Substituto presente: Marcos Bemquerer Costa (na Presidência).

BRUNO DANTAS

Ministro Bruno Dantas.

Cuidam os autos de embargos de declaração opostos pelo Tribunal Regional do Trabalho da 6ª Região/PE perante o Acórdão 16718/2021-TCU-Segunda Câmara, constante da Relação 26/2021, cuja parte dispositiva foi assim lavrada:
"Os Ministros do Tribunal de Contas da União, reunidos em Sessão da Segunda Câmara;
Considerando que as análises empreendidas na fase de instrução revelam irregularidade caracterizada pela incorporação de quintos pelo exercício de função comissionada entre 8/4/1998 e 4/9/2001, em desacordo com a legislação de regência;
Considerando o entendimento firmado pelo Supremo Tribunal Federal no âmbito do Recurso Extraordinário 638.115, em sede de repercussão geral, no sentido de que "ofende o princípio da legalidade a decisão que concede a incorporação de quintos pelo exercício de função comissionada no período de 8/4/1998 até 4/9/2001, ante a carência de fundamento legal";
Considerando que, por ocasião do julgamento de embargos de declaração no RE 638.115, o STF modulou os efeitos do sobredito entendimento para reconhecer indevida a suspensão do pagamento dos quintos incorporados no período de 8/4/1998 até 4/9/2001 quando fundado em decisão judicial transitada em julgado;
Considerando que, ainda por ocasião dos sobreditos embargos, o STF garantiu que aqueles que recebem parcelas de quintos incorporados no período de 8/4/1998 até 4/9/2001 por decisão administrativa ou decisão judicial não transitada em julgado tenham o pagamento mantido até sua absorção integral por quaisquer reajustes futuros concedidos aos servidores, o que deve ser feito mediante transformação da vantagem em parcela compensatória a ser absorvida por reajustes futuros concedidos aos servidores;
Considerando que a irregularidade em questão é objeto de jurisprudência pacificada nesta Corte de Contas, a exemplo dos Acórdão 8185/2021-TCU-Primeira Câmara (relator Ministro Walton Alencar Rodrigues) , 4.193/2020-Primeira Câmara (relator Ministro Benjamin Zymler) , 5.674/2020-Segunda Câmara (relator Ministro Augusto Nardes) , 8.465/2021-Segunda Câmara (relator Ministro Aroldo Cedraz) , 6.170/2020-Segunda Câmara (relator Ministro Raimundo Carreiro) , 9.290/2020-Segunda Câmara (relatora Ministra Ana Arraes) , 4.691/2020-Primeira Câmara (de minha relatoria) , 4.546/2020-Plenário (relator Ministro Vital do Rêgo) , 8.897/2021-Primeira Câmara (relator Ministro Jorge Oliveira) , 8.914/2021-Primeira Câmara (relator Ministro-Substituto Augusto Sherman) , 8.319/2021-Segunda Câmara (relator Ministro-Substituto Marcos Bemquerer) 6.377/2020-Segunda Câmara (relator Ministro-Substituto André Luís de Carvalho) , 8.925/2021-Primeira Câmara (relator Ministro-Substituto Weder de Oliveira) , entre outros;
Considerando que os valores pagos indevidamente foram recebidos de boa-fé;
Considerando os pareceres convergentes da Secretaria de Fiscalização de Integridade de Atos e Pagamentos de Pessoal e de Benefícios Sociais (Sefip) e do Ministério Público junto a este Tribunal; e
Considerando que este Tribunal, por intermédio do Acórdão 1414/2021-TCU-Plenário (relator Ministro Walton Alencar Rodrigues) , fixou entendimento no sentido da possibilidade de apreciação de ato sujeito a registro mediante relação, na forma do art. 143, inciso II, do Regimento Interno do TCU, nas hipóteses em que a ilegalidade do ato decorra exclusivamente de questão jurídica de solução já pacificada na jurisprudência desta Corte de Contas,
ACORDAM, com fundamento no art. 71, incisos III e IX, da Constituição Federal de 1988, c/c os arts. 1º, inciso V, e 39, inciso II, da Lei 8.443/1992, e ainda com os arts. 17, inciso III, 143, inciso II, 260 e 262 do Regimento Interno/TCU, em considerar ilegal e negar registro ao ato de aposentadoria em exame e expedir os comandos a seguir discriminados.
1. Processo TC-Processo 023.335/2021-1 (APOSENTADORIA) 
1.1. Interessado: Jose Alves de Lima (XXX.814.904-XX) .
1.2. Órgão: Tribunal Regional do Trabalho da 6ª Região/PE.
1.3. Relator: Ministro Bruno Dantas.
1.4. Representante do Ministério Público: Procurador Sergio Ricardo Costa Caribé.
1.5. Unidade Técnica: Secretaria de Fiscalização de Integridade de Atos e Pagamentos de Pessoal e de Benefícios Sociais (Sefip) .
1.6. Representação legal: não há.
1.7. Determinações/Recomendações/Orientações: 
a) dispensar o ressarcimento das quantias indevidamente recebidas de boa-fé, consoante o Enunciado 106 da Súmula de Jurisprudência do TCU;
b) determinar ao Tribunal Regional do Trabalho da 6ª Região/PE que:
b.1) no prazo de quinze dias, promova o ajuste da proporção da rubrica paga a título de quintos incorporados no período de 8/4/1998 até 4/9/2001 de acordo com a modulação estabelecida pelo STF no âmbito do RE 638.115/CE, caso a referida incorporação não tenha se fundamentado em decisão judicial transitada em julgado;
b.2.) caso haja rubrica paga a título de quintos incorporados após 4/9/2001, faça cessar todo e qualquer pagamento relativo ao ato, no prazo de quinze dias, emitindo novo ato, livre da irregularidade apontada, e submetendo-o a nova apreciação pelo TCU, na forma do art. 260, caput, do Regimento Interno/TCU;
b.3) no prazo de trinta dias, informe ao TCU as medidas adotadas e disponibilize, por meio do Sistema e-Pessoal, comprovante da data em que o interessado tomou conhecimento deste acórdão;
c) remeter cópia deste acórdão, acompanhada da instrução da secretaria especializada (peça 5) , ao Tribunal Regional do Trabalho da 6ª Região/PE, informando que o teor integral da deliberação poderá ser obtido no endereço eletrônico www.tcu.gov.br/acordaos."
2.	Nesta oportunidade, o embargante solicita esclarecimentos acerca do cumprimento do comando expedido pelo TCU, porquanto a incorporação de quintos pelo interessado não decorreria do exercício de função no período de 8/4/1998 até 4/9/2001, mas de tempo residual existente em 10/11/1997, não se enquadrando na irregularidade descrita na alínea b.1 do item 1.7 da deliberação embargada.
3.	Em relação ao comando inserto na alínea b.2 do item 1.7, o embargante informa que não ficou claro se a ilegalidade decorreu da circunstância de o interessado ter incorporado 1/5 (um quinto) da função exercida, ao invés de 1/10 (um décimo) , pois tal possibilidade não constou de forma expressa no acórdão, mas apenas no anexo II do parecer da unidade técnica.
4.	Nesse cenário, o embargante requer o conhecimento dos embargos para que seja esclarecido se a ilegalidade decorre da incorporação de 1/5 (um quinto) quando deveria ter incorporado 1/10 (um décimo) mediante utilização de tempo residual existente em 10/11/1997, de modo que a falha poderia ser corrigida mediante emissão de novo ato contemplando a incorporação de 1/10 (um décimo) .
	É o relatório.

não há

Procurador Sergio Ricardo Costa Caribé.

embargos de declaração. alegação de obscuridade na decisão embargada. conhecimento. acolhimento parciaL. esclarecimentos.

APOSENTADORIA (APOS)

Secretaria de Fiscalização de Integridade de Atos e Pagamentos de Pessoal e de Benefícios Sociais (Sefip).

Trata-se de embargos de declaração opostos pelo Tribunal Regional do Trabalho da 6ª Região/PE perante o Acórdão 16718/2021-TCU-Segunda Câmara, que considerou ilegal a aposentadoria de Jose Alves de Lima em razão da incorporação de quintos em desacordo com a legislação de regência.
2.	Satisfeitos os requisitos atinentes à espécie, os presentes embargos merecem ser conhecidos, com fundamento nos arts. 32, inciso II, e 34 da Lei 8.443/1992.
3.	O embargante solicita esclarecimentos acerca do cumprimento do comando expedido pelo TCU, porquanto a incorporação de quintos pelo interessado não decorreria do exercício de função no período de 8/4/1998 até 4/9/2001, mas de tempo residual existente em 10/11/1997, não se enquadrando na irregularidade descrita na alínea b.1 do item 1.7 da deliberação recorrida.
4.	Além disso, o embargante sustenta, em relação ao comando inserto na alínea b.2 do item 1.7 do acórdão recorrido, que não ficou claro se a ilegalidade do ato decorreu da circunstância de o interessado ter incorporado 1/5 (um quinto) da função exercida, ao invés de 1/10 (um décimo) , pois tal possibilidade não constou de forma expressa no acórdão, mas apenas no anexo II do parecer da unidade técnica.
5.	Passo a decidir.
6.	Inicialmente, esclareço que a decisão recorrida seguiu integralmente o parecer da unidade técnica, composto também por seu anexo II, que acompanhou o acórdão remetido ao embargante. Ali, conforme bem dito pelo próprio embargante, constou detalhamento acerca da incorporação de função mediante uso de tempo residual.
7.	Com efeito, com o advento da Lei 9.624/1998, foram estabelecidos critérios de utilização de tempo residual para incorporação ou atualização de quintos/décimos, conforme esclarecido no Acórdão 925/1999-TCU-Plenário:
"8.1.1. é devida a incorporação, ou a atualização de quintos, com fundamento no art. 3º, caput, da Lei 9.624/98, até 8.4.98, adotando-se, para tanto, os critérios contidos na redação original do art. 3º da Lei 8.911/94;
8.1.2. é assegurado, nos termos do art. 5º da Lei 9.624/98, o cômputo do tempo residual de exercício de funções comissionadas não empregado, até 10.11.97, para a incorporação de parcela de décimo, com termo final na data específica em que o servidor complete o interstício de doze meses, de acordo com a sistemática definida na redação original do art. 3º da Lei 8.911/94.
8.1.3. as parcelas incorporadas à remuneração, na forma de quintos, deverão ser transformadas em décimos e estes deverão ser transformados em vantagem pessoal nominalmente identificada;"
8.	Por aí sem vê que há previsão para a incorporação ou atualização de um décimo de função mediante uso de tempo residual existente em 10/11/1997 quando o servidor completar o interstício de 12 meses, a qualquer tempo. Nessa linha, a ementa do Acórdão 9746/2021-TCU-Segunda Câmara:
"PESSOAL. APOSENTADORIA. PAGAMENTO DA VANTAGEM DE 'QUINTOS' SEM O TEMPO MÍNIMO DE EXERCÍCIO DE FUNÇÃO NECESSÁRIO PARA O RECEBIMENTO DESSA RUBRICA. CÔMPUTO DE TEMPO RESIDUAL. DIREITO A INCORPORAR UM DÉCIMO. PRECEDENTE DESTA CASA. ILEGALIDADE DA CONCESSÃO. NEGATIVA DE REGISTRO DO ATO. DETERMINAÇÕES." (destaquei) 
9.	No caso de Jose Alves de Lima, o tempo residual existente em 10/11/1997 era de 9 dias exercidos na função de Assistente Secretário - FC-05. O interstício foi completado em 10/7/2002 pelo exercício da função de Executante - FC-01, o que deu ensejo à incorporação de 1/5 (um quinto) de FC-01.
10.	Ocorre que, conforme esclarecido no parecer da unidade técnica que fundamentou a deliberação embargada e neste voto, o uso do tempo residual permite a incorporação de apenas 1/10 (um décimo) de função, circunstância que conduziu à ilegalidade do ato do interessado.
11.	Feitas essas considerações, a proposta que apresento é no sentido de acolher parcialmente os embargos para esclarecer ao embargante que a irregularidade identificada poderá ser corrigida mediante emissão de novo ato que contemple a incorporação de 1/10 (um décimo) da função de Executante - FC-01.
	Ante o exposto, voto por que o Tribunal adote a deliberação que ora submeto à apreciação deste Colegiado.
TCU, Sala das Sessões Ministro Luciano Brandão Alves de Souza, em 8 de fevereiro de 2022.
Ministro BRUNO DANTAS 
Relator